臺灣高等法院刑事判決　　　　93年度上訴字第2789號
　　上　訴　人　臺灣臺北地方法院檢察署檢察官
　　被　　　告　乙○○
　　選任辯護人　孫銘豫　律師
　　　　　　　　邱榮英　律師
上上訴人因誣告等案件，不服臺灣臺北地方法院九十三年度訴字
第一八四號，中華民國九十三年八月三十一日第一審判決（起訴
案號：臺灣臺北地方法院檢察署九十二年度偵字第二一八九四號
），提起上訴，本院判決如下：
    主  文
上訴駁回。
    理  由
一、公訴意旨略以：被告乙○○係鈺商企業有限公司（下稱鈺商
    公司）負責人，曾於民國（下同）八十六年間因偽證案件，
    經本院於九十年七月三十一日以九十年度上更（一）字第三
    三二號判處有期徒刑五月（未構成累犯），詎仍不知悔改，
    復基於牟取重利之概括犯意，乘甲○○經營建築設計案需款
    孔急之際，先於八十九年七月三十日借款新臺幣（下同）一
    百萬元予甲○○，約定三個月後需償還二百萬元，甲○○並
    交付以其妻丙○○為發票人、面額計二百萬元之支票二紙供
    擔保。再於同年八月十五日，乙○○復借款五十萬元予甲○○，約定三個月後需償還一百萬元，甲○○並交付以丙○○
    為發票人、面額計一百萬元之支票二紙供擔保，月息高達百
    分之三十三，乙○○因此取得與原本顯不相當之重利（乙○○涉嫌重利罪部分，經上訴由本院判決無罪確定，詳後述）
    。嗣因本利金額累積至五百四十萬元，甲○○因而無力償還
    ，詎乙○○意圖使甲○○受刑事處分，明知甲○○、丙○○
    係受其貸放高利所迫害，竟於九十年十二月十二日向臺灣臺
    北地方法院檢察署（以下稱臺北地檢署）提出刑事告訴狀，
    謊稱：「甲○○、丙○○共同基於意圖為自己不法所有之犯
    意聯絡，由甲○○向伊（即乙○○）佯稱其與李中嫻建築師
    及地主連啟祥等七人談妥，聯合開發臺北市○○區○○段壹
    小段三二０之三三九號土地，興建地下五層、地上十四層之
    辦公大樓，並已訂定委任契約，由甲○○擔任連帶保證人及
    負責工程設計，預計可獲酬金約八百萬元，若伊先行交付簽
    約保證金五百四十萬元供甲○○週轉使用，日後該工程必交
    由伊承作，伊不疑有他，故與金正綱、羅文雄二人協議，三
    人共同出資五百四十萬元，並於八十九年八月十五日上午十
    時將投資款項全數交予甲○○，惟甲○○於得款後，未依約
    將該工程交予伊承作，違背任務，致伊受有嚴重之損害，甲○○雖屢經乙○○催討，仍一再藉詞拖延，僅交付由丙○○
    簽發之支票四紙並在其上背書，以為搪塞，惟該四紙支票屆
    期經提示，均遭退票，伊始知受騙。」等不實事項，向臺北
    地檢察署檢察官誣指甲○○、丙○○涉有刑法詐欺、背信之
    犯行。乙○○為達上開誣告甲○○、丙○○之目的，復於九
    十一年十一月十四日上午九時五十分，在臺北地檢察署檢察
    官就九十一年度偵字第七一八九號甲○○、丙○○二人詐欺
    等案件偵訊中，教唆金正綱對於案情有重要關係之事項，在
    供前具結後偽稱：「當時乙○○向伊表示有一個投資案，另
    有位一朋友叫羅文雄，在乙○○之辦公室內商談，因伊本身
    係做工程的，經評估計算後認為可以投資，且基於與乙○○
    之關係，伊與羅文雄各出資一百五十萬元，乙○○則出資二
    百四十萬元，嗣於八十九年八月二十日，伊在乙○○處交付
    現金一百五十萬予乙○○，乙○○再將二個塑膠袋子交予甲○○，伊一袋，乙○○一袋。」等語，而為虛偽之陳述（金
    正綱涉嫌偽證部分另由檢察官偵辦中）。然前揭乙○○告訴
    甲○○、丙○○涉有刑法詐欺、背信部分，嗣經臺北地檢署
    以九十一年度偵字第七一八九號查明後，業於九十二年一月
    六日偵結不起訴，復於九十二年三月十七日經臺灣高等法院
    檢察署駁回再議而告確定等語，因認被告涉犯刑法第一百六
    十九條第一項誣告及同法第二十九條、第一百六十八條教唆
    偽證罪嫌。
二、按犯罪事實應依證據認定之，無證據不得認定犯罪事實。又
    不能證明被告犯罪者，應諭知無罪之判決，刑事訴訟法第一
    百五十四條第二項、第三百零一條第一項分別定有明文。又
    事實之認定，應憑證據，如未能發現相當證據，或證據不足
    以證明，自不能以推測或擬制之方法，為裁判基礎（最高法
    院四十年台上字第八六號判例參照）。又按刑法誣告罪之成
    立，以意圖他人受刑事處分或懲戒處分，而為虛偽之告訴告
    發報告為要件，所謂虛偽係指明知無此事實故意捏造而言。
    若告訴人誤認有此事實或以為有此嫌疑，自不得指為虛偽，
    即難科以本罪，亦有最高法院四十年度台上字第八八號判例
    可資參照。
三、公訴人認被告涉有前開罪嫌，無非以：
  (一)、告訴人甲○○、丙○○之指訴；
  (二)、被告於九十年十二月十二日向臺北地檢署提出九十一年度
      偵字第七一八九號告訴甲○○、丙○○涉嫌詐欺、背信案
      件之刑事告訴狀一份；
  (三)、證人金正綱於九十一年十一月十四日在臺北地檢署九十一
      年度偵字第七一八九號案件偵訊時之證述；
  (四)、臺北地檢署九十一年度偵字第七一八九號重利罪起訴書、
      原審法院九十二年度易字第七五五號刑事判決、臺北地檢
      署九十一年度偵字第七一八九號詐欺、背信罪不起訴處分
      書、臺灣高等法院檢察署九十二年度上聲議字第一０三六
      號處分書等為其論據。
四、訊據被告乙○○堅決否認有為上開犯行，辯稱：甲○○係於
    八十九年七月間，謂其所設計及監造之「臺北市○○路聯合
    開發案」即將動工，邀約我參與投資五百四十萬元，我就與
    金正綱、羅文雄共同協議出資，由金正綱與羅文雄各出資一
    百五十萬元，我則出資二百四十萬元，並於八十九年八月二
    十日交付甲○○前開款項，故該金額絕非放高利貸給甲○○
    所累積之本利等語。按之公訴人起訴情節，本件被告乙○○
    會構成誣告及教唆偽證罪之前提，必須被告所交付予告訴人
    甲○○之五百四十萬元，本係高利貸之借款，竟虛捏為工程
    投資款，換言之，如已證明被告所交付予告訴人甲○○之五
    百四十萬元確係工程投資款，而非高利貸，則被告於九十年
    十二月十二日向臺北地檢署告訴甲○○、丙○○涉嫌詐欺、
    背信一案（該署九十一年度偵字第七一八九號），即非明知
    無此事實故意捏造，而不構成誣告罪，亦自不可能構成教唆
    證人金正綱為偽證罪。
五、查告訴人甲○○前已對被告提出重利之告訴，經臺北地檢署
    檢察官以九十一年度偵字第七一八九號提起公訴，嗣後分別
    由原審法院以九十二年度易字第七五五號、本院九十二年度
    上易字第三四四一號審理。其中關於上開五百四十萬元究係
    高利貸之借款或工程投資款一節，經查：
(一)告訴人甲○○對於所主張前開五百四十萬元係高利貸借款之
    事實，不足採信：
  (1)其中關於利息究竟是預扣，抑或後扣？以及利息若干？有以
    下前後指訴不一之處，已難憑信：
    其於原審先稱：「．．．借一百萬的時候，給我八十七萬
      五千元的現金，我開立二百萬元丙○○的支票」云云（見
      原審九十二年度易字第七五五號重利案卷第九十九頁第八
      行）；次稱：「利息預扣十二萬五千元，及（利息）先扣
      」（見原審九十二年度易字第七五五號重利案卷第一０六
      頁第六行）；嗣又改口稱：「沒得扣，不是先扣．．．（
      是到期再還？）對」等語（見原審九十二年度易字第七五
      五號重利案卷第一０六頁第十行至第十四行）。前後指訴
      不一，已難憑信。若謂利息後給，且未開同面額之本票為
      質，顯然與民間重利之先扣利息之經驗法則不符。
    就計息方式，告訴人甲○○先稱：「（之前利息）月息三
      分」云云（見原審九十二年度易字第七五五號重利卷第一
      ０六頁第二行）；次改口稱：「原來月息三十三分，降為
      月息十五分」云云（見原審九十二年度易字第七五五號重
      利卷第一０九頁第十三行）；與之前於偵查中稱：「九十
      年二月間再與乙○○協議，．．．月息二十分」云云（見
      九十一年度偵字第七一八九號偵查卷第五頁第十二行及第
      十三行）；後稱「口頭約定月息五分」云云（見九十一年
      度偵字第七一八九號偵查卷第五頁背面第六行及第七行）
      ，前後指訴不一，互有不符，自難採信。
  (2)況若依告訴人甲○○所言推論結果，如利息先扣：於月息三
    十三分時，三個月利息達九十九分，則告訴人甲○○所借本
    金與利息數額接近，則於借款時，利息就等於借款，有借等
    於沒有借。反之，利息後扣：則八十九年七月三十日借款一
    百萬，三個月後還款二百萬元之日期應為同年十月三十日；
    屆期如未還展期三個月要還四百萬元，日期為九十年一月三
    十日；另八十九年八月十日借款五十萬元，則三個月後要清
    償一百萬元之日期應為同年十一月十日始能相符。但觀之被
    告持有之支票如附表所示編號一至六：「八十九年十一月
    十日期面額五十萬元、八十九年十一月廿五日期面額五十
    萬元、九十年二月八日期面額八十萬元、九十年二月廿
    五日期面額二十萬元、九十年三月五日期面額一百萬元、
    九十年三月十五日期面額二十萬元」，其金額與日期，與
    告訴人甲○○所言均不相同。
  (3)另依告訴人甲○○所述，其於九十年一月間應清償四百萬元
    ，曾先返還被告現金三十萬元之事實，為被告所否認，且查
    告訴人甲○○既自承經濟情況窘迫，又未提出現金清償之證
    明以實其說，自非可採。又稱另就附表所示編號四、六之支
    票各二十萬元部分，合計清償七十萬元，尚欠三百三十萬元
    ，惟查編號四支票之發票日為九十年二月十五日，編號六之
    發票日為九十年三月十五日，均在九十年一月三十日之後，
    與告訴人甲○○所指訴之還款期限九十年一月三十日不符。
    再若以未清償之三百三十萬元為基準，如謂降息為十五分，
    其三個月之本息為四百七十八萬五千元，而非四百八十萬元
    ，且卷內亦查無任何憑證，有九十年四月三十日為歸還日期
    之證據。如再以告訴人甲○○所述，以四百八十萬元、月息
    十五分為基準計算，至九十年六月三十日之本息應為六百二
    十四萬元，此與告訴人甲○○所述之五百四十萬元，亦有出
    入。
  (4)再告訴人甲○○之配偶丙○○在前開案件中以證人身分於警
    訊、偵查、原審及本院審理中證述，均說明：其所領用之支
    票，為告訴人甲○○簽發，至於被告伊本來不認識，只是後
    來被告向伊催討債權才認識，而被告只是說票是甲○○持向
    被告借錢，也沒有說是多少錢等語（見九十一年度偵字第七
    一八九號偵查卷第七頁警訊筆錄、第一二三頁偵訊筆錄，原
    審九十二年度易字第七五五號重利卷第一二四頁、本院九十
    二年度上易字第三四四一號卷第五十九頁）。故證人丙○○
    既未親見親聞或經手告訴人甲○○所述之本件借貸，其證言
    就證明「前開五百四十萬元部分係屬借貸」部分，即屬傳聞
    證據而不具證據能力。
  (5)又證人即告訴人甲○○之員工黃金玉於原審結證稱：「借一
    百萬三個月還二百，或是五十萬三個月還一百萬，．．．我
    到乙○○那裡跟他談這件事情，他很生氣就拒絕我說，我又
    不是放高利貸，他說他為．．．有博愛路的工程可以承包．
    ．．，所以向朋友借錢給甲○○，再賺點佣金，我自己（指
    被告）也是可以在博愛路工程介紹建材．．．」等語（見原
    審九十二年度易字第七五五號重利卷第一二０頁）。核此項
    證言，非但與後述被告所辯前開五百四十萬元係工程投資款
    相符，且益證本件並非告訴人甲○○所述之高利貸。
  (6)由上所述，告訴人甲○○之指訴前後矛盾，證人即告訴人甲○○之員工黃金玉亦未能證明被告有放高利貸之行為。
(二)次查被告所辯：本件債權債務關係乃告訴人甲○○係於八十
    九年七月間，謂其所設計及監造之「台北市○○路聯合開發
    案」即將動工，邀約伊參與投資五百四十萬元，其乃於同年
    八月二十日交付所湊足前開款項於告訴人甲○○各節，則有
    下述依據，堪信為實：
  (1)被告辯稱：「告訴人甲○○以自任連帶保證人方式，借李中
    嫻建築師牌照，受座落臺北市○○區○○段一小段三二０─
    三三九地號土地之地主連啟祥等七人之委任，處理聯合開發
    系爭土地興建辦公大樓案設計工程」之事實，有八十九年八
    月十五日合作協議書影本（見九十一年度偵字第七一八九號
    偵查卷第三０頁）、八十八年七月所訂委任契約書影本（見
    九十一年度偵字第七一八九號偵查卷第二三頁至第二六頁）
    、八十九年聯合開發土地協議書影本（見九十一年度偵字第
    七一八九號偵查卷第二七頁至第二九頁）可資為憑。亦與證
    人黃金玉於原審所證：「他說他為．．．有博愛路的工程可
    以承包．．．所以向朋友借錢給甲○○，再賺點佣金．．．
    」等語（見原審九十二年度易字第七五五號重利卷第一二０
    頁）、及證人即被告下游包商黃宏猶於本院審理該案時，亦
    證稱：「我們是自七十八年間開始就與被告合作，我是他工
    程模板的下包商。」、「我是有聽過被告有在說（被告與告
    訴人間發生金錢上的糾紛），而且有一起到告訴人的公司去
    索款。因為我們後來發現這個工程沒有辦法做，所以去找告
    訴人討錢。」、「他（被告）是有說係工程預付款。」、「
    （索款時，甲○○有什麼反應？）沒有，只是說他現在不方
    便，要被告延緩索款。」、「．．．博愛路開發案我確實有
    知情，並一起去索款。」、「．．．都是討博愛路開發案的
    錢。」等語互核相符（見本院前開案卷第六十一頁、六十二
    頁），堪認被告前開所辯為實。
  (2)又依前揭八十九年聯合開發土地協議書影本所載：「．．．
    二聯合開發方式：２共同委由李中嫻建築師事務所就本件聯
    合開發基地．．．立協議書人連啟祥等人．．．八十九年」
    、及上揭八十八年七月委任契約書所載：「．．．立契約書
    人：甲方業主連啟祥等七名、乙方李中嫻建築師、連帶保證
    人甲○○，八十八年七月」，即可推知告訴人甲○○以自任
    連帶保證人方式借李中嫻建築師執照承攬開發案設計工程。
    次依前開合作協議書所載：「．．．共同願意合作出資承攬
    甲○○之工程．．同意委請乙○○全權負責與甲○○辦理簽
    署工程合作事宜．．．八十九年八月十五日」，即可推知告
    訴人甲○○擁有上開聯合開發案工程，被告因此與證人金正
    綱及羅文雄才簽立「合作協議書」。是綜合上開契約內容可
    得知，被告辯稱告訴人甲○○因有開發案需要資金，並非虛
    言。
  (3)另依前開合作協議書所載：「．．．出資比例：乙○○為二
    百四十萬元，金正綱一百五十萬元，羅文雄一百五十萬元」
    ，合計五百四十萬元（見九十一年度偵字第七一八九號偵查
    卷第三０頁），則被告主張因此交付告訴人甲○○五百四十
    萬元，並非無稽。關於被告出資二百四十萬元部分，則有被
    告提出其弟熊一鳴於八十九年七、八月間提出現款之銀行存
    摺明細（合計二百三十八萬元）為證（見九十一年度偵字第
    七一八九號偵查卷第一一一頁）；而金正綱出資一百五十萬
    元部分，亦據金正綱於警訊時及偵查中證述：確實與乙○○
    、羅文雄共同投資告訴人甲○○之工程案，並將錢與被告共
    同交付於告訴人甲○○等語（見九十一年度偵字第七一八九
    號偵查卷第一０頁警訊筆錄、第九四頁偵訊筆錄），並提出
    資金證明佐證（見九十一年度偵字第七一八九號偵查卷第一
    二五頁、第一二七頁）；至羅文雄出資一百五十萬元部分，
    業經金正綱於偵查中證述在卷（見九十一年度偵字第七一八
    九號偵查卷第九四頁），並與告訴人甲○○於九十年一月十
    二日所立切結書（見九十一年度偵字第七一八九號偵查卷第
    三六頁）內容為：經金正綱、羅文雄見證，交付於告訴人甲○○保管五百四十萬元，告訴人甲○○願意於九十年三月三
    十一日清償等情相吻合。
  (4)綜上所述，被告與告訴人甲○○間之債權債務關係，有上開
    委任契約書影本、聯合開發土地協議書影本、切結書影本、
    切結書認證影本，及證人即告訴人之員工黃金玉、證人金正
    綱、證人即被告下游包商黃宏猶之證言為證，則關於前開五
    百四十萬元，應係工程投資款，雖上開切結書中所載字樣為
    「交付保管」，惟此乃一般民間為加重債權債務關係責任之
    用語（乃是否即可能構成侵占罪之問題），不能以此證明被
    告即犯重利罪。
  (5)就告訴人甲○○告訴被告涉嫌重利部分，本院另案審理九十
    二年度上易字第三四四一號後，即以前開論述、證據，亦判
    決被告無罪確定，併此敘明。
六、綜上所述，被告向臺北地檢署具狀告訴甲○○、丙○○涉嫌
    詐欺、背信案件，本即於工程投資款之糾紛，而非高利貸借
    款，則被告因此對告訴人甲○○、丙○○提起涉嫌詐欺、背
    信之申告，即非憑空捏造，亦非全然無因；而證人金正綱於
    前開案件中之證述，亦經證明為真，是被告即無教唆證人金
    正綱為偽證之事實。此外，復查無其他證據足資審認被告有
    何公訴人所指之誣告、教唆偽證犯行，揆諸前開法條及判例
    意旨，原審以不能證明被告犯罪，而為被告無罪之諭知，經
    核其認事用法均無不當，應予維持。檢察官上訴指摘原判決
    不當，為無理由，應予駁回。
據上論斷，應依刑事訴訟法第三百六十八條，判決如主文。
本案經檢察官李良忠到庭執行職務。
中　　華　　民　　國　　94　　年　　1 　　月　　6 　　日
                  刑事第九庭審判長法  官  李文成
                                  法  官  周盈文
                                  法  官  官有明
以上正本證明與原本無異。
如不服本判決，應於收受送達後十日內向本院提出上訴書狀，其
未敘述上訴之理由者並得於提起上訴後十日內向本院補提理由書
（均須按他造當事人之人數附繕本）。
                                  書記官  林蓓瑜
中　　華　　民　　國　　94　　年　　1 　　月　　7 　　日
附錄：本案論罪科刑法條全文：
附表：
┌─┬───────────┬──────┬─────────┬───┐
│編│　 發　票　日         │ 面額       │ 付　款　人       │發票人│
│號│                      │            │                  │      │
├─┼───────────┼──────┼─────────┼───┤
│一│八十九年十一月十日　　│五十萬元　　│臺北銀行永吉分行　│丙○○│
├─┼───────────┼──────┼─────────┼───┤
│二│八十九年十一月二十五日│五十萬元    │臺北銀行永吉分行  │丙○○│
├─┼───────────┼──────┼─────────┼───┤
│三│九十年二月八日        │八十萬元　　│臺北銀行永吉分行  │丙○○│
├─┼───────────┼──────┼─────────┼───┤
│四│九十年二月十五日　　　│二十萬元　　│合作金庫新店支庫　│李煌鎮│
├─┼───────────┼──────┼─────────┼───┤
│五│九十年三月五日　　　　│一百萬元　　│臺北銀行永吉分行  │丙○○│
├─┼───────────┼──────┼─────────┼───┤
│六│九十年三月十五日　　　│二十萬元    │合作金庫新店支庫  │李煌鎮│
├─┼───────────┼──────┼─────────┼───┤
│七│九十年六月二十日　　　│一百二十萬元│臺北銀行永吉分行　│丙○○│
├─┼───────────┼──────┼─────────┼───┤
│八│九十年六月二十五日　　│一百五十萬元│臺北銀行永吉分行  │丙○○│
├─┼───────────┼──────┼─────────┼───┤
│九│九十年六月二十八日　　│一百二十萬元│臺北銀行永吉分行  │丙○○│
├─┼───────────┼──────┼─────────┼───┤
│十│九十年六月三十日　　　│一百五十萬元│臺北銀行永吉分行  │丙○○│
└─┴───────────┴──────┴─────────┴───┘
